臺灣高雄地方法院刑事判決　　　　　　　95年度訴字第2338號
公　訴　人　臺灣高雄地方法院檢察署檢察官
被　　　告　乙○○
選任辯護人　吳建勛律師
　　　　　　王伊忱律師
　　　　　　陳景裕律師
被　　　告　甲○○
選任辯護人　蔡建賢律師
上列被告等因違反貪污治罪條例案件，經檢察官提起公訴（95年
度偵字第16071 號），本院判決如下：
    主  文
本件免訴。
    理  由
一、公訴意旨略以：被告乙○○自民國79年起，擔任行政院國軍
    退除役官兵輔導委員會高雄榮民總醫院（下簡稱高雄榮總）
    婦產科主任，至93年婦產科改為婦產部，仍由被告乙○○擔
    任婦產部主任，均負責綜理婦產科部之醫療、教學及行政等
    職務。被告甲○○則自79年7 月起，擔任高雄榮總婦產部組
    員，負責婦產部之一般行政及制作收支帳目等總務工作，均
    係依法令從事公務之人員。緣依高雄榮總新藥申請作業流程
    ，肆、權責、一、申請醫師、第1 項規定：「新藥申請一律
    限由部科（代）主任提出，每人每次審議會議期間以兩藥為
    限，申請者應審慎評估，專科醫師申請之案件，需經其科主
    任認可簽章，否則不予受理」。而藥物經引進使用後，如發
    現有半年內未使用或使用率不佳之藥物，高雄榮總補給室資
    財組，將要求原需求單位提出檢討或減少該項藥品採購，故
    所有婦產部新進藥物之申請及藥物使用狀況之評估等均須由
    擔任婦產部主任之被告乙○○綜理負責。詎被告乙○○及甲
    ○○竟利用承辦該項職務之機會，而為下列(一)、(二)所示犯行
    ：
  (一)明知如起訴書附件一所示之藥商，均有相關藥物提供予婦產
    部使用，仍自86年起至95年5 月間止，多次利用每年農曆春
    節，由被告乙○○指示被告甲○○，以婦產部舉辦忘年會餐
    敘之名義，要求如起訴書附件一藥商支付如起訴書附件一所
    示之金額禮金充作被告乙○○舉辦婦產部忘年會餐敘花用，
    如有剩餘金額，則由被告甲○○登入公積金之帳冊記錄，供
    作被告乙○○支付個人紅白帖等交際應酬事務所用，總計自
    86 年 起至95年5 月間止，被告乙○○及甲○○共收取新台
    幣117 萬9591元。
  (二)91年11月間，被告乙○○及甲○○2 人明知高雄榮總與潔昇
    興業有限公司（下稱：潔昇公司）簽訂長期性採購「安得喜
    - 預防黏連紗布」（下簡稱：防黏連紗布）合約，而婦產部
    所需採購數量則是由被告甲○○透過電腦連線，填寫物料申
    請（含填寫物品料號、數量等），向高雄榮總補給室提出申
    購後，經補給室審查核准，再由補給室通知潔昇公司送貨，
    經送至補給室確認後，再送至婦產部開刀房及產房使用，然
    被告乙○○及甲○○認有機可趁，竟藉機向潔昇公司要求必
    須依婦產部所採購使用之防黏連紗布用量，每片須支付婦產
    部新台幣（下同）400 元作為賄款（每片採購單價為4000元
    ），潔昇公司為求婦產部能持續使用該公司產品，遂按月結
    算賄款匯至業務員黃建樺第一商業銀行五福分行帳戶內，由
    黃建樺提現後裝入潔昇公司白色信封袋，再前往婦產部辦公
    室交付予被告甲○○收受。嗣於93年6 月間，高雄榮總採購
    防黏連紗布單價降為3750元，潔昇公司將因此將每片賄款亦
    降為250 元，再由黃建樺以同一方式交付予被告甲○○收受
    ；黃達樺於94年3 月間離職後，潔昇公司另業務員鄭珮君接
    替後，因不知有此筆賄款，經被告甲○○於94年4 月底撥打
    電話向鄭珮君暗示後，再由鄭珮君向潔昇公司負責人吳俊男
    反應後，由吳俊男以不詳管道交付賄款予甲○○，總計潔昇
    公司自91年11月至95年1 月止交付賄款共44萬8,000 元（詳
    如起訴書附件二）。而被告甲○○則將收受之賄款金額，亦
    登入上述之公積金，供被告乙○○個人使用。
  (三)因認被告乙○○、甲○○涉有違反貪污治罪條例第5 條第1
    項第3 款對於職務上之行為收受賄賂罪嫌等語。
二、按犯罪後之法律已廢止其刑罰者，應諭知免訴之判決，刑事
    訴訟法第302條第4款定有明文。
三、次按貪污治罪條例所謂「回扣」與「賄賂」，雖均屬對公務
    員之不法原因給付，但兩者之含義尚有不同。前者係指公務
    員就應付給之價款，向對方要約，提取一定比率或扣取其中
    一部分，圖為自己不法之所有而言；後者係指對於公務員之
    職務行為或違背職務行為，所給付具有一定對價關係之金錢
    或可以金錢計算之財物等不法報酬而言。本件依起訴書犯罪
    事實(二)所載，潔昇公司給付被告乙○○而由被告甲○○收取
    之款項，究係回扣或賄賂；依起訴書犯罪事實(一)所載，各藥
    商給付被告乙○○而由被告甲○○收取之款項，究係賄賂或
    應依貪污治罪條例第4 條第1 項第3 款後段之其他舞弊情事
    論處，本均應究明，然因此部分所涉貪污治罪條例第4 條第
    1 項第3 款之罪與本案檢察官指訴被告乙○○、甲○○涉犯
    貪污治罪條例第5 條第1 項第3 款不違背職務收賄罪二罪，
    均以被告二人具有刑法上公務員之身份為其客觀構成要件要
    素。是本案應究明者係被告乙○○、甲○○於刑法修正後，
    是否仍為貪污治罪條例所欲規範之對象，經查：
  (一)94年2 月2 日修正公布，並自95年7 月1 日施行之刑法第10
    條第2 項有關公務員之定義，為避免因具有公務員身分，未
    區別其從事職務之種類，即課予刑事責任，而有不當擴大刑
    罰權之情形，乃對於公務員之範圍加以減縮。依新修正之規
    定關於公務員之定義分為３種類型：A.為依法令服務於國家
    、地方自治團體所屬機關而具有法定職務權限者；B.為其他
    依法令從事於公共事務，而具有法定職務權限者；C.為受國
    家、地方自治團體所屬機關依法委託，從事與委託機關權限
    有關之公共事務者。其中第１種類型所謂「國家、地方自治
    團體所屬機關」，係指執行國家或地方地治團體「公權力」
    之行政機關及其他公務機關而言。至國家或地方自治團體所
    設置之獨立組識體，除行政機關及其他公務機關以外，尚有
    公立學校、公立醫院及公營事業機構。而公立學校、公立醫
    院，雖為國家或地方自治團體所屬機關，惟並非依法行使公
    權力之中央或地方機關；至公營事業機構，所從事者，大多
    屬行政營利行為，在行政法上並未將其列為行政機關之範疇
    ，且亦非依法行使「公權力」之中央或地方機關。次者，第
    二種所謂依法令從事於公共事務，而具有法定職務權限之人
    員，所謂「公共事務」，不問其為國家或地方之事務，惟以
    涉及有關公權力行使之事項為限。此類人員雖未服務於公務
    機關，原非一般觀念之公務員，惟依法令負有一定公共事務
    之處理權限，自應以涉及有關公權力行使之事項為限，始能
    令其負有特別服從義務。而所謂涉及有關公權力行使之事項
    ，凡公務員代表國家行使權利之行為，而與國家之權力作用
    有關者，均屬之，故國家公行政之行為，除私經濟作用之私
    法行為外，均屬於公權力之範圍。末者，受國家、地方自治
    團體所屬機關依法委託，從事與委託機關權限有關之公共事
    務者，係指行政機關依法規將其權限之一部分，依行政程序
    法第16條第1 項規定，委託民間團體或個人辦理。該民間團
    體或個人，因受委託而取得原先行政機關所具有之權，在必
    要情形下，亦負有特別保護或服從義務。要言之，所謂「公
    務員」，在「主體的要件」上，限於服務於國家、地方自治
    團體所屬機關的公務人員，或者是依法令從事於公共事務而
    具有法定職務權限者，或是受機關委託而從事與委託機關權
    限有關之公共事務者。在「事務的要件」上，除了服務於國
    家或地方自治團體所屬機關之人員外，則必須是從事於公共
    事務者，而所謂公共事務必須係關於公權力行為，私經濟行
    為並不包含在內；簡言之，修法後刑法關於公務員概念之範
    圍，僅限縮於「與公共事務及公權力之行使相關之人員」（
    台灣高等法院暨所屬法院95年6 月因應新修正刑法施行座談
    會結論參照），亦有台灣高等法院92年度上更(一)字第713 號
    、93年度上更(一)字第576 號、93年度上更(一)字第165 號及93
    年度上更(二)717 號判決可資參酌。
  (二)依學者甘添貴教授之見解，依新修正刑法之規定，關於公務
    員之定義，得分為三種類型：為依法令服務於國家或地方
    自治團體所屬機關而具有法定職務之「身分的公務員」。
    為其他依法令從事公共事務而具有法令職務權限者之「授權
    公務員」。為受國家或地方自治團體所屬機關依法委託，
    從事與委託機關權限有關之公共事務者之「受託公務員」。
    所謂公共事務，固不問其為國家或地方之事務，惟以涉及有
    關公權力行使之事項為限。凡公務員代表國家行使權力之行
    為，而與國家之權力作用有關者，均屬之。公權力之內涵，
    實與行使公法上之行為相同，故國家公行政之行為，除私經
    濟作用之私法行為外，均宜認其屬於公權力之範圍，包括給
    付行政、非權力作用之公益目的所為之公的行為在內。易言
    之，所謂公權力，不限於權力作用，屬於非權力之公行政作
    用之行為，亦包括在內，但私經濟行為，則不在此限。公法
    社團、財團法人之事務，是否視為公共事務？學說不一，鑒
    於公法人之事務的性質，日益多元化，即使帶有公法色彩，
    賴以區辨之界限亦不明確。除非法令上有將公法人之職員視
    為公務員之規定，否則，似無必要將公法人之職員解釋為公
    務員。至公立學校、公立醫院或公營事業之員工，因非服務
    於國家或地方行政機關之人員，自不屬於第1 款首段之身分
    公務員。惟得否視其為第1 款後段之授權公務員？則宜視其
    是否依法令負有一定公共事務之處理權限而定。公立學校、
    公立醫院或公營事業之員工，依政府採購法之規定承辦、兼
    辦採購之行為，其採購內容，縱僅涉及私權或私經濟行為之
    事項，惟因公權力介入甚深，仍宜解為有關公權力之公共事
    務。如最高行政法院93年度裁字第625 號認為「政府機關依
    政府採購法進行採購之行為，究為政府機關執行公權力之行
    為或係立於私法法律地位所為私經濟行為，未可一概而論。
    依該法第74條、第75條第1 項第1 款、第76條、第83條（91
    年2 月6 日修正前第83條第1 項）、第85條之1 至4 ，第85
    條之1 第1 項規定，可見立法政策係採政府機關之招標、審
    標、決標等訂約前之作為為執行公權力之行為，以異議、申
    訴程序救濟，申訴審議判斷視同訴願決定。訂約後之履約、
    驗收等爭議，則以調解或仲裁程序解決。關於招標、審標、
    決標爭議之審議判斷既視同訴願決定，自應認政府機關之招
    標、審標、決標行為均係執行公權力之行為，亦即為就公法
    上具體事件所為之決定或其他公權力措施而對外直接發生法
    律效果之單方行政行為，係行政處分，而許其依行政訴訟法
    規定救濟」（見甘添貴教授所著之刑法上公務員概念之界定
    與詮釋）。亦即授權公務員所為公共事務固限於涉及有關公
    權力行使之事項，然如係依政府採購法規定之兼辦採購事務
    人員，其採購內容，縱僅涉及私權或私經濟行為之事項，惟
    因公權力介入甚深，仍宜解為有關公權力之公共事務，故公
    立學校教師或公立醫院醫師如依法令（政府採購法）負有一
    定公共事務之處理權限，其未依政府採購法所定程序進行採
    購，仍屬新刑法第10條第1 項第1款後段之授權公務員。
  (三)本案被告乙○○、甲○○服務於公立之高雄榮總，分別擔任
    婦產部主任、組員之職務，係修正前刑法第10條第2 項所定
    義之「公務員」，而為起訴書所指貪污治罪條例第5 條第1
    項第3 款對職務上行為收受賄賂罪所規範之犯罪主體。然依
    修正後刑法「公務員」之定義，公立醫院之高雄榮總雖屬國
    家、地方自治團體所屬獨立之組織體，惟被告乙○○、甲○
    ○均僅任職於該院婦產部，而該院婦產部係掌理「婦科、產
    科、家庭計畫、優生保健及其有關各種疾病之診療、教學、
    研究事項」，有高雄榮總組織規程可參（參95他1887號卷第
    38頁、第39頁），則任職於婦產部之被告乙○○、甲○○所
    能從事者亦不脫上開診療、教學、研究相關行為，均僅涉及
    醫療或與醫療有關之私權或私經濟行為，二人復未依政府採
    購法之規定承辦、兼辦藥品採購之行為，有高雄榮總96年1
    月24日高總政字第09 6000 0628號函可參（參本院卷(一)第18
    5 號函），亦均非屬依法令從事於公共事務，而具有法定職
    務權限之人，自均非屬修正後刑法第10條第2 項之公務員，
    此觀諸前開(一)、(二)之說明自明。
四、綜上所述，被告乙○○、甲○○二人，依修正後刑法規定，
    均已不具刑法及貪污治罪條例所稱之公務員身分，而被告等
    之行為又未發現造成高雄榮總財產損失，是被告等所為別無
    其他處罰之明文規定，應認係犯罪後法律廢止其刑罰，自應
    依法諭知免訴之判決（台灣高等法院暨所屬法院因應新修正
    刑法施行座談會第2 號法律問題一子題(一)參照）。
據上論結，應依刑事訴訟法第302 條第4 款，判決如主文。
中　　華　　民　　國　　96　　年　　6 　　月　　29　　日
                刑事第十一庭  審判長法　官  何秀燕
                                    法　官  吳金芳
                                    法　官  林揚奇
以上正本證明與原本無異。
如不服本判決，應於收受本判決後十日內向本院提出上訴書狀。
其未敘述上訴理由者並得於提起上訴後十日內向本院補提理由書
狀（均須按他造當事人之人數附繕本）「切勿逕送上級法院」。
中　　華　　民　　國　　96　　年　　6 　　月　　29　　日
                                    書記官  于耀文
